【裁判字號】    98,上易,741
【裁判日期】    981118
【裁判案由】    背信等
【裁判全文】
臺灣高等法院高雄分院刑事判決         98年度上易字第741號
上  訴  人  臺灣高雄地方法院檢察署檢察官
被      告  甲○○
            乙○○
上列上訴人因被告侵占等案件，不服臺灣高雄地方法院98年度易
字第457 號中華民國98年8 月21日第一審判決（起訴案號：臺灣
高雄地方法院檢察署97年度偵字第10462 號），提起上訴，本院
判決如下：
    主  文
原判決關於乙○○部分撤銷。
乙○○共同犯侵占罪，處有期徒刑肆月，減為有期徒刑貳月，如
易科罰金，以新臺幣壹仟元折算壹日。緩刑貳年。
其他上訴駁回。
    事  實
一、乙○○與甲○○係母女，乙○○自民國95年6 月8 日起至97
    年1 月9 日止，甲○○（業經原審判處罪刑確定）自85年10
    月10日起至96年3 月7 日止，分別任職於國泰人壽保險股份
    有限公司（下稱國泰公司）專招高一通訊處推展主任及儲備
    處長，嗣甲○○於96年3 月7 日與國泰公司終止僱傭契約，
    並自同年月8 日起轉任國泰公司之業務專員，均得為國泰公
    司招攬人身保險。乙○○與甲○○於96年3 月18日某時許，
    共同前往鄭西涼位於嘉義市○區○○路45號之住處，受鄭西
    涼委託代繳另由黃仲敬（即甲○○之子）所招募之孫倫、
    孫庭（均為鄭西涼之子）為要保人之國泰人壽創世紀變額
    萬能壽險（保單號碼：0000000000號、0000000000號、0000
    000000號、0000000000號）之保險費共新台幣（以下同）12
    0 萬元，鄭西涼乃交付彰化商業銀行北嘉義分行票據號碼分
    別為：CI0000000 號（發票人孫倫）、CI0000000 號（發
    票人孫庭），票面金額各為60萬元之支票各1 紙予甲○○
    、乙○○2 人，以繳付上開保險費。詎乙○○、甲○○取得
    上開支票2 紙後，均明知自己持有之上開支票係鄭西涼交予
    其作為代付孫倫、孫庭前開保險費之用，竟因陳鳳珠經
    濟困窘，即於翌日（即19日）共同基於意圖為自己不法所有
    之犯意聯絡而起意侵占入己，未將上開2 張支票繳回國泰公
    司，並由乙○○於96年3 月19日、96年3 月26日，將前揭支
    票存入乙○○所申設國泰世華銀行000000000000號帳戶內提
    示兌領交予陳鳳珠花用。嗣因鄭西涼遲未接獲繳付保險費收
    據，經向國泰公司查詢始悉上情。
二、案經國泰人壽保險股份有限公司訴由臺灣高雄地方法院檢察
    署檢察官偵查起訴。
    理  由
壹、程序方面（證據能力之判斷）
一、按被告以外之人於審判外之言詞或書面陳述，除法律有規定
    者外，不得作為證據，刑事訴訟法第159 條第1 項固定有明
    文；惟被告以外之人於偵查中向檢察官所為之陳述，除顯有
    不可信之情況者外，得為證據，亦為同法第159 條之1 第2
    項所明定。經查：證人徐劉春梅、徐銑輝、鄭西涼在偵查中
    所為陳述，均已依法具結，且無顯不可信之情況，應均有證
    據能力。
二、次按被告以外之人於審判外之言詞或書面陳述，除法律有規
    定者外，不得作為證據，刑事訴訟法第159 條第1 項定有明
    文。然被告以外之人於審判外之陳述，雖不符刑事訴訟法第
    159 條之1 至第159 條之4 之規定，而經當事人於審判程序
    同意作為證據，或當事人、代理人、辯護人知有第159 條第
    1 項之情形，而未於言詞辯論終結前聲明異議者，法院審酌
    該言詞陳述或書面陳述作成時之情況，認為適當者，亦得為
    證據，刑事訴訟法第159 條之5 亦定有明文。本判決所引用
    之證據資料，屬於被告甲○○、乙○○以外之人之言詞、書
    面陳述者，除上開所述外，其餘部分縱無刑事訴訟法第159
    條之1 至第159 條之4 或其他規定之傳聞證據例外情形，當
    事人於本院審理時均已表明同意作為證據（本院卷頁35），
    本院審酌上開證據作成過程並無不適當之情形，又對被告甲
    ○○、乙○○涉案之事實具有相當之關聯性，依刑事訴訟法
    第159 條之5 第2 項之規定，均具有證據能力。
貳、實體方面
一、被告乙○○部分：
  (一)訊據被告乙○○固坦承曾與共同被告甲○○於上揭時地共同
    前往鄭西涼住處收取上開支票2 紙，並將之提示兌領之事實
    ，惟矢口否認有何侵占之犯行，辯稱：伊當時並不知鄭西涼
    所交付之支票係繳納保險費，僅係事後得知，伊係以為其母
    親甲○○係向鄭西涼借款云云。經查：
  1.被告乙○○任職於國泰公司推展主任之期間，與共同被告甲
    ○○於96年3 月18日同至鄭西涼之住處，而鄭西涼為繳納保
    險費乃交付彰化商業銀行北嘉義分行票據號碼分別為：CI00
    00000 號（發票人孫倫）、CI0000000 號（發票人孫庭
    ），票面金額均為60萬元之支票各1 紙予甲○○，再由乙○
    ○存入自己所申設之國泰世華銀行之帳戶提示兌領之事實，
    業經被告乙○○自承在卷，核與證人鄭西涼於偵查中及原審
    證述及共同被告甲○○於原審審理中證述情節相符，並有國
    泰公司檢具之乙○○人事資料、乙○○名下國泰世華銀行00
    0000000000號帳戶存摺影本、代收票據明細表（見他字卷頁
    4 至15、頁13至14、頁16至18、頁34至36）；及國泰公司展
    業業務專員承攬契約書、國泰公司97年11月5 日國壽字第97
    110116號函檢附之保單號碼0000000000號、0000000000號、
    0000000000號、0000000000號之國泰人壽創世紀變額萬能壽
    險要保書（見偵卷頁10至11、61至75）、國泰世華商業銀行
    中華分行98年7 月24日（98）國世銀中華字第081 號函檢附
    之乙○○名下000000000000號帳戶96年3 至6 月之交易往來
    明細（見原審易字卷頁96至99）等在卷以佐，堪以認定。
  2.被告乙○○雖以前揭情詞抗辯，惟查：被告乙○○於檢察官
    偵查中已供明：「（問：甲○○稱：當天是乙○○載我去收
    取的，是收取95年度保費，我就跟乙○○一起去跟鄭西涼收
    ，乙○○也知情）如甲○○所言，確實如此。（你們知道鄭
    西涼交支票是要交保費給公司？）知道。我知道甲○○拿鄭
    西涼支票存到我戶頭。（提示乙○○書寫的報告書，表示是
    以自己帳戶託收，並依照甲○○指示交付其使用？）是。（
    你們二人均知道鄭西涼交付支票是要支付公司保費，卻存入
    個人戶頭為私人之用？）知道。（是否坦承共同業務侵占鄭
    西涼部分的事實？）均答是」等語在卷（見偵卷頁5 、6 ）
    。而證人鄭西涼於偵查中亦證稱：「我當初交付支票給被告
    二人有表明說是要作為交保險費用的。當初甲○○還有在公
    司簽切結書，我與國泰主管也有在場。」（見偵卷頁40-41
    ），此核與被告乙○○於本院準備程序時，亦對其明知陪同
    甲○○前往鄭西涼住處之目的在收取保險費之事實，表明不
    爭執之意（見本院卷頁36），足見被告乙○○顯然明知鄭西
    涼所交付之上開2 紙支票係為繳交保險費之用，絕非借貸，
    其竟持之於自己申設帳戶提示兌領，而未繳交予國泰公司，
    已有侵占之犯行至明。另參以證人即共同被告甲○○所書立
    予國泰公司之報告書亦稱：「保戶孫皓倫、孫皓庭的保費是
    本人甲○○與乙○○去收費，但保戶拿2 張60萬支票是給我
    甲○○的，而後我再拿給乙○○去存入她的帳戶裡，而要用
    錢時，是我叫她領給我的，本人私人債務問題才挪用」（見
    偵卷頁8 ），亦可認被告乙○○確係與被告甲○○同至鄭西
    涼住處收取保險費，被告乙○○與被告甲○○既係母女，實
    無不知此行目的之可能。況且被告乙○○係辯以共同被告甲
    ○○於前往鄭西涼處之隔日（即96年3 月19日）將上開支票
    2 紙交予伊存入帳戶時，始知上開支票係繳付保險費之用（
    見本院卷頁59），惟上開2 紙支票之託收日期分別為96年3
    月19日、96年3 月26日，有代收票據明細表及上開支票影本
    在卷可查（見他卷頁31、35-36 ），則被告乙○○於96年3
    月19日既已知情，竟仍於96年3 月19日、同年26日託收上開
    2 紙支票，顯有侵占之犯意甚明。是以證人即共同被告甲○
    ○雖於原審證稱被告乙○○並不知情云云，顯係翻異迴護之
    詞，不足為憑。被告乙○○上開辯解，亦係卸責之詞，並不
    足採。
  3.綜上，被告乙○○所涉侵占之犯行，事證明確，應依法論科
    。
  (二)核被告乙○○所為，係犯刑法第335條第1項之侵占罪。被告
    乙○○與被告甲○○有共同犯意聯絡，行為分擔，為共同正
    犯。查上開要保人孫倫、孫庭參加之國泰人壽創世紀變
    額萬能壽險，係由黃仲敬所招募（即甲○○之子），本應由
    業務人員黃仲敬向保戶收取保險費，並非被告，業經告訴代
    理人陳怡靜到庭陳述綦詳（見本院卷頁52），況依依卷附國
    泰公司展業專員承攬契約書可知，該公司之業務人員依契約
    僅得為公司招攬人身保險商品及收取第一期保險費，但無收
    取續期保險費之權利，是以檢察官認被告2 人均有收取保戶
    保險費之業務內容，尚有誤會，則被告2 人自鄭西涼處收取
    之120 萬元，即非其業務上持有之物，與刑法第336 條第2
    項業務侵占罪之法定要件不合，公訴意旨認被告甲○○係犯
    刑法第336 條第2 項之業務侵占罪，尚有未恰，惟起訴基本
    事實同一，爰依刑事訴訟法第300 條規定變更起訴法條。又
    刑法上之背信罪，為一般的違背任務之犯罪，而同法之侵占
    罪，則專指持有他人所有物以不法之意思，變更持有為所有
    侵占入己者而言。故違背任務行為，苟係其持有之他人所有
    物，意圖不法據為己有，即應論以侵占罪，不能援用背信之
    法條處斷，為最高法院42年台上第402 號判例所明揭，公訴
    意旨認被告乙○○所為，另涉犯刑法第342 條第1 項之背信
    罪嫌，亦有未恰，併此指明。
  (三)原審未予詳查，遽為被告乙○○無罪之諭知，即有未當，檢
    察官上訴意旨指摘原判決此部分不當，為有理由，自應由本
    院就關於被告乙○○部分予以撤銷改判。爰審酌被告乙○○
    任職於告訴人國泰公司，竟因其母甲○○經濟困窘，即於共
    同侵占保戶之保險費，侵害他人財產權益，惟念其前未有任
    何犯罪科刑前科，有臺灣高等法院被告前案紀錄表在卷可稽
    ，素行良好，且已償還所侵占金額予告訴人國泰公司（見原
    審易字卷頁58所附國泰公司98年6 月11日刑事陳報狀）之犯
    後態度等一切情狀，量處如主文所示之刑。又被告乙○○上
    開犯罪時間在96年4 月24日以前，所犯為刑法第335 條第1
    項之侵占罪，合於減刑條件，爰依中華民國96年罪犯減刑條
    例第2 條第1 項第3 款、第7 條規定，減為如主文第2 項所
    示之刑，並諭知如易科罰金以新台幣1000元折算1 日之折算
    標準。再被告乙○○前未曾受有期徒刑以上刑之宣告，已如
    上述，因一時失慮致罹刑章，且就上開鄭西涼所繳納之保險
    費，已賠付國泰公司，亦如上述，歷此偵審教訓，當知警惕
    而無再犯之虞，其所宣告之刑，本院認以暫不執行為適當，
    爰併予宣告緩刑2 年，以啟自新。
二、被告甲○○部分：
  (一)公訴意旨另以：要保人徐劉春梅於91年7 月18日16時30分許
    ，透過被告甲○○向國泰公司投保「金滿意養老保險」（保
    單號碼：0000000000號），約定以躉繳（即一次繳足）保險
    費100 萬元，徐劉春梅並於91年8 月2 日自其配偶徐銑輝所
    申辦旗山旗尾郵局00000000000000帳戶內領取現金118 萬50
    00元，並將其中之100 萬元現金當場交予被告甲○○，以一
    次繳足上開保險費。詎被告甲○○取得上開款項後，竟基於
    為自己不法所有意圖以及違背其受任應為徐劉春梅躉繳前揭
    保險費之任務等犯意，僅代徐劉春梅繳付第一期及第二期保
    險費共38萬946 元，其餘61萬9054元則侵占入己，未依保險
    契約按期交付予國泰公司，復於93年7 月30日將徐劉春梅上
    開「金滿意養老保險」辦理繳清，致生損害於徐劉春梅依該
    契約原得領取79萬元之利益（徐劉春梅如躉繳100 萬元保險
    費，於契約到期後得領取120 萬元保險金，然僅繳付2 期保
    險費即辦理繳清，僅得領回41萬元之保險金），因認被告甲
    ○○前開所為係犯刑法第336 條第2 項業務侵占、第342 條
    第1 項背信罪嫌等語。
  (二)按犯罪事實應依證據認定之，無證據不得認定犯罪事實；不
    能證明被告犯罪者，應諭知無罪之判決，刑事訴訟法第154
    條第2 項、第301 條第1 項分別定有明文。又認定不利於被
    告之事實，須依積極證據，苟積極證據不足為不利於被告事
    實之認定時，即應為有利於被告之認定，更不必有何有利之
    證據；認定犯罪事實所憑之證據，雖不以直接證據為限，間
    接證據亦包括在內，然而無論直接或間接證據，其為訴訟上
    之證明，須於通常一般之人均不致有所懷疑，而得確信其為
    真實之程度者，始得據為有罪之認定，倘其證明尚未達到此
    一程度，而有合理之懷疑存在時，事實審法院復已就其心證
    上理由予以闡述，敘明其如何無從為有罪之確信，因而為無
    罪之判決，尚不得任意指為違法，最高法院著有30年度上字
    第816 號、76年度台上字第4986號判例可資參照。
  (三)公訴意旨認被告甲○○涉有前揭犯行，係以證人徐劉春梅、
    徐銑輝分別於偵查中指稱：交給甲○○的100 萬元並非借款
    ，是要1 次繳清保險費才把保費全部領出來交給甲○○，當
    初甲○○是告訴徐劉春梅，1 次付清100 萬元保費，6 年後
    可以領回120 萬元，徐劉春梅雖有在甲○○拿來之保險契約
    變更申請書簽名，但該書面的內容是什麼，徐劉春梅並不瞭
    解等情明確；證人陳怡靜於偵查中證稱：徐劉春梅透過甲○
    ○向國泰公司投保之「金滿意養老保險」是分期的，要每年
    繳交保費，不能1 次躉繳，甲○○只有替徐劉春梅繳交第一
    、二期各19萬473 元之保險費，其餘款項沒有交給公司或委
    託其他同仁幫徐劉春梅處理，本件保險在第三期辦理繳清後
    ，徐劉春梅要等到保約期滿才能領到41萬元等語，及卷附之
    徐劉春梅聲明書、徐銑輝旗山旗尾郵局帳戶存摺影本、甲○
    ○簽發之面額5 萬元、40萬元、39萬元支票各1 張（到期日
    均為97年7 月30日）、徐劉春梅之人身保險要保書、保單基
    本資料、展期繳清紀錄、試算表列印資料、保險契約內容變
    更申請書（繳清）、契約內容變更申請書等件（參見他卷頁
    12，偵卷頁19至22、頁37至42、頁51至56），作為論據。
  (四)訊據被告甲○○固坦認伊向要保人徐劉春梅招攬國泰公司之
    「金滿意養老保險」（保單號碼：0000000000號），並收受
    徐劉春梅所交付之現金100 萬元，且伊收取前開100 萬元後
    ，僅代徐劉春梅繳付第一期及第二期保險費共38萬946 元，
    復於93年7 月30日將徐劉春梅上開「金滿意養老保險」辦理
    繳清等事實，惟堅決否認有何此部分業務侵占、背信等犯行
    ，辯稱：伊當初向徐劉春梅招攬保險時，就已經講明保險費
    是年繳，分成6 期，每期繳納約20萬元，是徐劉春梅覺得分
    期麻煩，所以要1 次拿100 萬元予伊，伊表示如果1 次交付
    100 萬元，等於是把錢出借予伊運用，徐銑輝說沒有關係，
    但要收取利息，所以在收到100 萬元時，就開5 萬元、80萬
    元支票給徐劉春梅，5 萬元是利息錢，80萬元是作為擔保，
    第二年繳交20萬元保險費後，就開60萬元支票換回80萬元之
    支票，到93年要繳第三期時，伊去找徐銑輝，要他們辦繳清
    ，剩下的錢伊要做投資，但還是會開40萬元、39萬元的支票
    各1 張給他們，加上6 年期滿國泰公司付41萬餘元的保險金
    ，加起來也是可以拿到120 萬元，而且徐銑輝還可以多賺5
    萬元利息，徐銑輝有同意，所以才去辦繳清等語。
  (五)經查，證人徐劉春梅、徐銑輝固均於偵查中證稱，被告甲○
    ○係以可躉繳100 萬元而向伊招募上開保險云云，惟證人徐
    銑輝於原審審理中到庭證稱：當初投保1 次交給甲○○100
    萬元，總共拿到兩張1 年1 年的收據，就是第一年拿到1 張
    19萬多元的收據、第二年年期到了又開19萬多元的收據，都
    是公司的收據，到第三年，甲○○說公司要另外投資，所以
    要辦繳清，當時保費已經繳了兩年，兩期40萬元，而公司的
    6 年計畫是120 萬元，所以甲○○開80萬元的票，另外私人
    紅利5 萬元，總共加起來125 萬元就沒錯；91年8 月份投保
    拿給甲○○100 萬元後，甲○○給1 張19萬多元收據，再給
    總數85萬元（後來改稱105 萬元）的支票，第二年再繳20萬
    元保費，甲○○把繳出去的保費扣掉，再重新開票換回原來
    的票，第三年辦繳清，甲○○就給5 萬元、39萬元、40萬元
    的支票，5 萬元支票上「陳員另給紅利」字樣，是甲○○講
    給伊聽，由伊寫在支票上（見原審易字卷頁25至34）。可知
    證人徐劉春梅雖於投保時交付被告甲○○100 萬元，惟仍收
    受被告甲○○金額19萬餘元之繳費收據，並同意就餘額部分
    由被告甲○○開立面額80萬元、5 萬元之支票，復於次年再
    收受金額19萬餘元之繳費收據，並由被告甲○○換回上開80
    萬元之支票，重新就餘額開立支票甚明，若證人徐劉春梅、
    徐銑輝確實誤認上開保險係屬一次繳清之躉繳保險，何以於
    被告甲○○第1 年僅交付金額19萬元之保險費收據時，未提
    出異議，而另收受被告所開立之面額80萬元、5 萬元之個人
    支票？復於次年再同意被告甲○○換回該80萬元之支票另開
    新支票？顯見證人徐劉春梅、徐銑輝應係同意以被告提議之
    方式繳納保險費甚明。則徐劉春梅既願以上開方式將款項交
    付予被告甲○○，此乃個人契約之自由，即難遽指有何違常
    之處。再者，國泰公司所招募之金滿意保險之保險費確無躉
    繳之方式，業經證人陳怡靜於偵查中證述在卷（偵卷頁102
    ），則被告甲○○告以證人徐劉春梅等人不能躉繳，亦屬無
    誤，難認有何悖於常情之處，足認被告上開辯解，尚非無據
    。被告甲○○為徐劉春梅分期繳交保險費，再為之辦理保險
    繳清，既然均已事先獲得徐劉春梅、徐銑輝之同意，即難認
    有何侵占或背信之犯行。至被告甲○○嗣後雖未能履行其清
    償之承諾，亦僅係民事債務不履行之範疇，尚難逕指為不法
    。
  (六)此外，檢察官復未提出其他積極事證足認被告甲○○有何前
    揭背信、侵占犯行，揆諸前揭法條判例意旨，就此部分，應
    對被告甲○○為無罪之諭知。
  (七)原判決就被告甲○○被訴侵占徐劉春梅保險費部分，以不能
    證明被告甲○○此部分犯罪為由，諭知其無罪之判決，並無
    不當。檢察官上訴意旨猶執前詞指摘原判決此部分不當，為
    無理由，應予駁回。
三、另被告甲○○侵占鄭西涼保險費部分之犯行，業經原審判處
    罪刑，未經上訴而確定，本院自不予論列，併此指明。
據上論結，應依刑事訴訟法第368 條、第369 條第1 項前段、第
364 條、第299 條第1 項前段、第300 條，刑法第28條、第335
條第1 項、第41條第1 項前段、第74條第1 項第1 款，刑法施行
法第1 條之1 ，中華民國96年罪犯減刑條例第2 條第1 項第3 款
、第7 條，判決如主文。
本案經檢察官王登榮到庭執行職務。
中    華    民    國    98    年    11    月    18    日
                  刑事第七庭    審判長法  官  莊飛宗
                                      法  官  陳明富
                                      法  官  蔡廣昇
以上正本證明與原本無異。
本件判決不得上訴。
中    華    民    國    98    年    11    月    18    日
                                      書記官  曾允志
附錄本件判決論罪科刑法條：
中華民國刑法第335條第1 項
意圖為自己或第三人不法之所有，而侵占自己持有他人之物者，
處5 年以下有期徒刑、拘役或科或併科1 千元以下罰金。


司法院資訊處製作；財團法人民間司法改革基金會備份。
